臺灣高等法院民事判決　　　　　　　　　　　　　　九十二年度上易字第五九三號
　　　上　訴　人　丙○○
　　　　　　　　　丁○○
　　　　　　　　　甲○○○
　　　共　　　同
　　　訴訟代理人　陳朝和律師
　　　被 上 訴人　乙○○○
　　　訴訟代理人　李後政律師
　　　複 代 理人　陳俊隆
右當事人間請求遷讓房屋等事件，上訴人對於中華民國九十二年五月二十六日台灣台
北地方法院九十一年度訴字第四六一六號第一審判決提起上訴，經本院於九十三年三
月二十三日言詞辯論終結，判決如左：
    主      文
上訴駁回。
第二審訴訟費用由上訴人丙○○負擔十分之四，上訴人甲○○○負擔十分之五，餘由
上訴人丁○○負擔。
    事      實
甲、上訴人方面：
一、聲明：(一)原判決關於不利上訴人部分廢棄。
　　　　　(二)右開廢棄部分，被上訴人在第一審之訴駁回。
二、陳述：除與原判決記載相同部分，予以引用外，並補稱略以：
    (一)訴外人呂石送於民國（下同）七十四年六月六日將坐落於台北市○○街二十九
      巷十三號三樓及四樓房屋（下稱系爭房屋）登記於被上訴人名下，充其量僅係
      「信託登記、供擔保性質」。
    (二)上訴人占有系爭房屋，係有合法權源，並非無權占有。
    (三)被上訴人對於取得系爭房屋之原因交代不清，其主張與訴外人呂石送間無合夥
      關係，自不足取。
    (四)上訴人係系爭房屋之買受人，又係經訴外人呂石送之點交而占有系爭房屋，核
      與民法第一百七十九條不當得利規定之要件不符。而被上訴人取得系爭房屋，
      係「事後始惡意取得」，應不在法律保護之列。
    (五)縱被上訴人與訴外人呂石送間有債權債務關係存在，然已罹於消滅時效。
三、證據：除援用原審之立證方法外，並補聲請訊問證人呂王治及聲請調閱台灣台
          北地方法院（下稱台北地院）檢察署九十二年度偵字第二二九一七號及九
          十三年度偵字第八三六號詐欺案件偵查卷宗。
乙、被上訴人方面：
一、聲明：上訴駁回。
二、陳述：除與原判決記載相同部分，予以引用外，並補稱略以：
    (一)被上訴人允諾給與證人呂王發新台幣（下同）十萬元，係出於同情證人呂王發
      及其母呂王治。
    (二)證人呂王治之證詞，非但與證人呂王發於原審證述被上訴人出資三十萬元之
      情節不符，對於所謂合夥，甚至合建房屋、買賣房屋之細節，均答稱不清楚，
      則其證詞並不能證明被上訴人與訴外人呂石送間有合夥關係存在。
三、證據：援用原審之立證方法。
丙、本院依職權調閱台北地院檢察署七十四年度偵字第一八六三二號訴外人呂石送詐
    欺案件偵查卷宗。
    理      由
一、本件被上訴人起訴主張：伊為系爭房屋之所有權人，系爭三樓房屋為上訴人甲○
    ○○無權占有，並出租予原審共同被告馮雯占有使用（現已搬遷－見本院卷第三
    六頁），系爭四樓房屋為上訴人丙○○無權占有，並出租予上訴人丁○○占有使
    用，伊自得依據所有物返還請求權，訴請上訴人甲○○○及原審共同被告馮雯返
    還系爭三樓房屋；上訴人丙○○、丁○○返還系爭四樓房屋；又上訴人甲○○○
    、丙○○分別無權占有系爭三樓、四樓之房屋，伊受有相當於租金之損害，上訴
    人甲○○○以每月一萬元出租予原審共同被告馮雯使用；上訴人丙○○以每月八
    千五百元出租予上訴人丁○○使用；在伊因交換原因取得完整所有權前，伊享有
    應有部分二分之一之權利，故應以此比例計算之。伊自得請求上訴人甲○○○、
    丙○○給付本件起訴前五年相當租金之損害金等情，爰依據所有物返還請求權、
    侵權行為及不當得利之法則，求為命(一)上訴人甲○○○、原審共同被告馮雯應將
    系爭三樓房屋回復原狀，返還予被上訴人。(二)上訴人甲○○○應給付被上訴人三
    十萬元及自起訴狀繕本送達之翌日起，至前項房屋返還之日止，按月給付被上訴
    人一萬元。(三)上訴人丁○○、丙○○應將系爭四樓房屋回復原狀，返還予被上訴
    人。(四)上訴人丙○○應給付被上訴人三十萬元及自起訴狀繕本送達之翌日起，至
    前項房屋返還之日止，按月給付被上訴人七千五百元之判決（原審判命上訴人丁
    ○○、丙○○應將系爭四樓房屋回復原狀，返還予被上訴人；上訴人丙○○應給
    付被上訴人二十五萬五千元及自起訴狀繕本送達之翌日起，至系爭四樓房屋返還
    之日止，按月給付七千五百元。上訴人甲○○○及原審共同被告馮雯應將系爭三
    樓房屋回復原狀，返還予被上訴人，上訴人甲○○○應給付被上訴人三十萬元及
    自起訴狀繕本送達之翌日起，至系爭三樓房屋返還之日止，按月給付一萬元，而
    駁回被上訴人其餘之請求。被上訴人及原審共同被告馮雯對彼等敗訴部分，均未
    聲明不服而確定。上訴人對彼等敗訴部分聲明不服）。
　　上訴人則以：上訴人甲○○○、丙○○分別向訴外人呂石送購得系爭三樓、四樓
    房屋，並已繳清相關款項，雖因故無法辦理所有權移轉登記，但系爭三樓、四樓
    房屋業經訴外人呂石送點交予上訴人甲○○○、丙○○使用中，被上訴人與訴外
    人呂石送間為合夥關係，且訴外人呂石送為對外執行合夥事務之代表人，被上訴
    人應負有移轉系爭三樓、四樓房屋所有權予上訴人甲○○○、丙○○之義務，然
    被上訴人竟利用房屋稅捐等問題，無法將房屋過戶予上訴人甲○○○、丙○○及
    系爭房屋暫時登記在被上訴人名下之機會，再於九十一年六月十三日購買系爭房
    屋坐落之基地一部分後，而向上訴人甲○○○、丙○○請求遷讓房屋，顯無誠信
    ；又被上訴人係於九十一年六月十三日以後，始以交換之原因取得系爭房屋所有
    權，縱伊等屬無權占有系爭三樓、四樓房屋，被上訴人所得請求相當租金之損害
    金，亦僅能自被上訴人取得系爭房屋所有權之日起算，是被上訴人請求起訴前五
    年之損害金，顯屬無據云云，資為抗辯。
二、本件經依民事訴訟法第四百六十三條準用同法第二百七十條之一第一項第三款規
    定，整理並協議簡化爭點及不爭執點後，兩造同意就本院九十二年十一月十日準
    備程序中，兩造協議簡化之爭點為主張及辯論（見本院卷第一一七頁）。經查系
    爭三樓、四樓房屋現登記為被上訴人所有，依據建物登記謄本所載，被上訴人取
    得所有權之登記時間為九十一年六月十三日，登記原因為「交換」之事實，為兩
    造所不爭執（見本院卷第一四三、一五一、一五四頁背面），並有建物登記謄本
    （見原審卷第五三、五五頁）可證，自堪信為真實。茲僅就兩造之爭執點，分述
    如左：
    (一)按土地法第四十三條所謂登記有絕對效力，係為保護第三人起見，將登記事項
      賦與絕對真實之公信力，故真正權利人祇許在未有第三人取得權利前，以登記
      原因無效或得撤銷，為塗銷登記之請求，若至已有第三人本於現存之登記而為
      取得權利之新登記以後，則除得依土地法第六十八規定請求損害賠償外，不得
      更為塗銷登記之請求，因之真正權利人對於第三人依此取得之不動產，訴請返
      還，自無法律上之根據（參照最高法院四十一年台上字第三二三號判例）。經
      查系爭三樓、四樓房屋現登記為被上訴人所有，被上訴人取得所有權之登記時
      間為九十一年六月十三日，登記原因為「交換」之事實，為兩造所不爭執（見
      本院卷第一四三、一五一、一五四頁背面），並有建物登記謄本（見原審卷第
      五三、五五頁）可稽，依上開說明，為保護第三人即被上訴人起見，應將登記
      事項，賦與絕對真實之公信力。又上訴人甲○○○、丙○○既已自認伊等係分
      別與訴外人呂石送簽訂委建房屋買賣契約書（依其契約內容以觀，應屬買賣契
      約），並依約繳款予訴外人呂石送，嗣系爭三樓、四樓房屋興建完成後，亦係
      由訴外人呂石送點交與伊等占有使用（見原審卷第二六、二七頁），並有委託
      興建房屋契約書（見原審卷第二九頁至第三九頁）可稽。惟系爭三樓、四樓房
      屋，被上訴人係依「交換」之原因，逕由訴外人呂石送移轉登記取得所有，為
      兩造所不爭執（見本院卷第一四三、一五一、一五四頁背面），並有建物登記
      謄本（見原審卷第五三、五五頁）可證。則系爭三樓、四樓房屋，既係由訴外
      人呂石送逕移轉登記予被上訴人，揆諸前開說明，上訴人甲○○○、丙○○與
      訴外人呂石送間之買賣契約，尚不得據為對抗系爭三樓、四樓房屋所有權人之
      被上訴人。
    (二)上訴人雖抗辯被上訴人與訴外人呂石送間係合夥關係云云。惟查系爭房屋係被
      上訴人與訴外人呂石送、吳兩家等人為共同起造人，並有系爭房屋之建造執照
      及使用執照可稽（見原審卷第六二頁至第六五頁）。然此充其量僅能據為證明
      被上訴人與訴外人呂石送間，於系爭房屋起造時，共同登記為原始起造人，或
      因渠等間有經濟關係之結合，尚難遽認被上訴人與訴外人呂石送間存有合夥關
      係。而證人呂王發即呂石送（已死亡）之子已在原審證稱：「‧‧‧當初呂石
      認識（原告乙○○○），但是與合建關係有無關係，我不清楚‧‧‧」、「據
      我所知（呂石送有欠原告借款或貨款）」（見原審卷第一六八頁至第一七○頁
      ），尚難據為證明被上訴人與訴外人呂石送間有合夥關係存在。又證人即負責
      辦理系爭房屋過戶及保存登記之代書洪金燐亦在原審證稱本件係合建（見原審
      卷第一七○頁），經核與上開證人呂王發之證述情節相符，應認屬實，亦難僅
      憑具有「合建」關係，遽認被上訴人與訴外人呂石送間存有合夥關係。是上訴
      人既不能證明被上訴人與訴外人呂石送間存有合夥關係，被上訴人既已於嗣後
      取得系爭三樓、四樓房屋之全部所有權，而上訴人甲○○○、丙○○之所以占
      有系爭三樓、四樓房屋，又係向訴外人呂石送買受，與被上訴人間並無前、後
      手之關係，自不得據以對抗登記為所有權人之被上訴人。
    (三)次按所有人對於無權占有或侵奪其所有物者，得請求返還之。對於妨害其所有
      權者，得請求除去之。有妨害其所有權之虞者，得請求防止之，民法第七百六
      十七條定有明文；又對於物有事實上管領之力者為占有人；又承租人基於租賃
      關係對於租賃物為占有者，出租人為間接占有人，此觀民法第九百四十條、第
      九百四十一條之規定自明。出租人係經由承租人維持其對物之事實上管領之力
      ，仍係現在占有人，同法第七百六十七條規定所有人對於無權占有其所有物者
      得請求返還之，所稱占有不惟指直接占有，即間接占有亦包括在內。本件原審
      共同被告馮雯、上訴人丁○○，係分別向上訴人甲○○○、丙○○承租系爭三
      樓、四樓房屋，故原審共同被告馮雯、上訴人丁○○，均為直接占有人、上訴
      人甲○○○、丙○○為間接占有人。是被上訴人本於所有物返還請求權，請求
      上訴人各自系爭三樓、四樓房屋遷出回復原狀後，返還被上訴人，自屬有據。
    (四)末按無法律上之原因而受利益，致他人受損害者，應返還其利益，民法第一百
      七十九條定有明文。無權占有他人房屋，可能獲得相當於租金之利益（參照最
      高法院六十一年台上字第一六九五號判例）。本件上訴人甲○○○、丙○○無
      權占有系爭三樓、四樓房屋，已如前述，則彼等獲有相當於租金之不當得利，
      致被上訴人受有損害，被上訴人自得請求上訴人甲○○○、丙○○給付相當於
      租金之不當得利。經查：
      1.系爭三樓房屋部分，係由上訴人甲○○○出租予原審共同被告馮雯，租金為
        每月一萬元；系爭四樓房屋部分，為上訴人丙○○出租予上訴人丁○○，租
        金為每月八千五百元，已據上訴人丙○○、丁○○所自認（見原審卷第七三
        、一二九頁），並有租賃契約書可稽（見原審卷第八七頁至第九○頁、第一
        ○三頁至第一○六頁），且經台北市政府警察局萬華分局函復屬實（見原審
        卷第一○一頁），足證上訴人甲○○○、丙○○無權占有被上訴人所有之系
        爭三樓、四樓房屋，可獲得租金之利益，分別為每月一萬元及八千五百元，
        被上訴人就此部分，分別向上訴人甲○○○、丙○○請求起訴前五年相當於
        租金之損害金，及均自起訴狀繕本送達之翌日起，至返還房屋日止，按月分
        別給付被上訴人一萬元、七千五百元，自屬有據。
      2.雖上訴人甲○○○、丙○○在本院始抗辯八十六年九月份起至九十年間之租
        賃契約書伊等均已遺失，被上訴人自不得推論之前四年亦有相同之租金收入
        云云。惟查上訴人丙○○於原審已自認系爭四樓房屋，伊出租予上訴人丁○
        ○，每月租金為八千五百元（見原審卷第七三頁），且台北市政府警察局萬
        華分局亦函復：「．．．四樓係丁○○向丙○○承租；三樓係馮雯向甲○○
        ○承租」（見原審卷第一○一頁），又其所函送之租賃契約書亦記載，上訴
        人甲○○○出租予原審共同被告馮雯，每月租金一萬元；上訴人丙○○出租
        予上訴人丁○○，每月租金為八千五百元（見原審卷第一○二頁至第一○八
        頁）；再參酌上訴人甲○○○、丙○○在原審亦未表明之前四年之租金並非
        一萬元、或八千五百元，且彼等復不能舉證以實其說。是上訴人甲○○○、
        丙○○所為之上開抗辯，殊不足取。另上訴人甲○○○雖抗辯原審共同被告
        即承租人馮雯於原審辯論後，判決前，業已提前解約遷出，上訴人甲○○○
        已無租金收入云云（見本院卷第一一○頁）。惟查縱原審共同被告馮雯已遷
        出，惟上訴人甲○○○仍無權占有系爭三樓房屋，致被上訴人受有相當於租
        金之損害，被上訴人自得請求相當於租金之損害金。
      3.被上訴人係於九十一年六月十三日以交換為登記原因，而取得系爭房屋全部
        所有權，並於同年月二十六日取得系爭建物所有權狀，有建物登記謄本可稽
        （見原審卷第五三、五五頁）。然系爭三樓、四樓房屋，被上訴人於建物完
        成後，因屬原始起造人，已取得千分之五百三十八之權利範圍，此有建物所
        有權狀可稽（見原審卷第四八、五○頁）。是被上訴人雖於斯時尚未取得系
        爭三樓、四樓房屋之全部所有權，但其已登記為共有人，亦屬所有權人之一
        ，自得依其應有部分二分之一之比例，向上訴人甲○○○、丙○○請求起訴
        前五年相當於租金之損害金。茲查上訴人甲○○○、丙○○無權占有被上訴
        人所有系爭房屋，可獲得相當於租金之利益，分別為每月一萬元及八千五百
        元，已如前述，按應有部分二分之一計算，上訴人甲○○○部分，起訴前五
        年相當於租金之不當得利應為三十萬元（其計算式為：10,000×12×5×1/2
        ＝300,000）；就上訴人丙○○部分，起訴前五年相當租金之不當得利應為
        二十五萬五千元（其計算式為：8,500×12×5×1/2＝255,000）。
三、綜上所述，被上訴人依據民法第七百六十七條之規定及不當得利之法則，請求上
    訴人甲○○○自系爭三樓房屋遷出回復原狀，返還被上訴人（見本院卷第一九三
    頁），並給付被上訴人三十萬元及自起訴狀繕本送達之翌日即九十一年十二月十
    二日（見原審卷第一二八頁）起，至系爭三樓房屋返還之日止，按月給付一萬元
    ；請求上訴人丙○○、丁○○應自系爭四樓房屋遷出回復原狀，返還被上訴人（
    見本院卷第一九三頁），上訴人丙○○並應給付被上訴人二十五萬五千元及自起
    訴狀繕本送達之翌日即九十一年八月三十日（見原審卷第十九頁）起，至系爭四
    樓房屋返還之日止，按月給付七千五百元部分，均屬應予准許。從而原審就上開
    應予准許部分，所為上訴人敗訴之判決，並無不合。上訴論旨指摘原判決此部分
    不當，求予廢棄改判，為無理由。
四、至兩造其餘之攻擊或防禦方法及未經援用之證據，經本院斟酌後，認為均不足以
    影響本判決之結果，自無逐一詳予論駁之必要，併此敘明。
五、據上論結，本件上訴為無理由，依民事訴訟法第四百四十九條第一項、第七十八
    條、第八十五條第一項但書，判決如主文。
中　　　華　　　民　　　國　　九十三　　年　　　四　　　月　　  六  　　日
                                    民事第七庭
                                        審判長法  官  林　鄉　誠
                                              法  官  梁  玉  芬
                                              法  官  王　聖　惠
正本係照原本作成。
上訴人如不服本判決得合併提起上訴，應於收受送達後二十日內向本院提出上訴書狀
，其未表明上訴理由者，應於提出上訴後二十日內向本院補提理由書狀（均須按他造
當事人之人數附繕本）上訴時應提出委任律師或具有律師資格之人之委任狀；委任有
律師資格者，另應附具律師資格證書及釋明委任人與受任人有民事訴訟法第四百六十
六條之一第一項但書或第二項（詳附註）所定關係之釋明文書影本。
但不得分別上訴。
中　　　華　　　民　　　國　　九十三　　年　　　四　　　月　　　七　　　日
　　　　　　　　　　　　　　　　　　　　　　　書記官  陳　樂　觀
附註：
民事訴訟法第四百六十六條之一（第一項、第二項）：
對於第二審判決上訴，上訴人應委任律師為訴訟代理人。但上訴人或其他法定代理人
具有律師資格者，不在此限。
上訴人之配偶、三親等內之血親、二親等內之姻親，或上訴人為法人、中央或地方機
關時，其所屬專任人員具有律師資格並經法院認為適當者，亦得為第三審訴訟代理人
。
